臺灣高等法院民事判決　　　　　　　　　93年度上字第1068號
上　訴　人　億鑫國際股份有限公司
法定代理人　黃永松
訴訟代理人　成介之律師
複代理人　　黃玉芬
被上訴人　　甲○○○○○○○
訴訟代理人　曹馨方律師
　　　　　　許啟龍律師
複代理人　　許淑玲律師
上列當事人間返還價金等事件，上訴人對於中華民國93年9月29
日臺灣臺北地方法院92年度訴字第6084號第一審判決提起上訴，
本院於94年6月29日言詞辯論終結，判決如下：
    主  文
上訴駁回。
第二審訴訟費用由上訴人負擔。
    事實及理由
一、被上訴人起訴主張：被上訴人於民國（下同）九十一年十二
    月，購買上訴人公司自以色列進口之RADIANCY牌SKIN STATIO
    N潤膚回春儀器（即脈衝式光照儀器，下稱系爭儀器）乙台
    ，價金新台幣（下同）一百九十五萬元，並於九十一年十二
    月二十七日上訴人交付系爭儀器時，一次給付上訴人收受完
    畢。惟兩造訂約買賣本件系爭儀器時，上訴人公司承辦人員
    王明奎經理向被上訴人代理人王梅芳保證，該公司已取得該
    醫療器材之合法證明，可以合法使用，但上訴人交付系爭儀
    器時，並未同時提出相關證明文件，經被上訴人代理人王梅
    芳一再索取，上訴人始於九十二年八月初提出「行政院衛生
    署衛署藥字第０九二０三０七五四一號函」，並表示該函文
    即為主管機關許可販賣之證明文件，然該文件內容僅表示：
    「本案同意認可登錄，登錄案號：QSD0798，登錄品項：Pul
    sed Light System乙項。嗣後辦理輸入醫療器材查驗登記及
    許可證延展時，請檢附本核准函影本乙份憑辦。」仍未表示
    系爭儀器已辦妥查驗登記。經被上訴人去函衛生署，衛生署
    於九十三年二月二十四日以衛署藥字第０九三０三０八九二
    三號函告知：脈衝光儀器係屬須取得醫療器材許可證後始得
    製造或輸入之醫療器材；且已購入之系爭醫療器材者，不可
    使用於病患。依通常交易觀念及藥事法之規定，系爭儀器應
    具備「可以合法使用於病患」或「將來能合法轉讓予他人」
    之使用價值（通常效用）及交換價值，然系爭儀器未具備此
    一通常效用，應認具有重大之瑕疵，故被上訴人於九十二年
    九月二十三日發函解除雙方之買賣契約，並請上訴人於函到
    後三日內返還一百九十五萬元及前來取回該醫療器材，惟上
    訴人拒絕處理等情。爰依民法第三百五十九條、二百五十九
    條之規定，求為命：(一)上訴人應給付被上訴人一百九十五萬
    元及自民國九十二年九月二十八日起至清償日止，按週年利
    率百分之五計算之利息，(二)願供擔保請准宣告假執行之判決
    。（原審為被上訴人勝訴之判決，上訴人聲明不服）並答辯
    聲明：上訴駁回。
二、上訴人則以：系爭儀器為市面上所謂之脈衝光，性質上屬於
    「光療用器」，依照衛生署八十年九月二十六日衛署藥字第
    九九○一三五號公告、八十七年三月八日衛署藥字第八七○
    ○五四九號公告可知，光療用器是屬於免經核准查驗登記之
    器材，是以系爭儀器，並非屬不得販賣、使用之物品，並無
    被上訴人所謂重大瑕疵。又依衛生署藥字第○九二０三一六
    二九七號函可知，衛生署已區別脈衝光與雷射光不同，故系
    爭儀器根本無須查驗登記。且上訴人公司承辦人員王明奎經
    理並無向被上訴人代理人王梅英保證取得合法證明之事，上
    訴人僅負責提供系爭儀器之原廠證明。至於系爭儀器是否得
    合法使用，被上訴人身為醫生，對於坊間類似脈衝光儀器是
    否需要查驗登記應知之甚詳，且上訴人於買賣合約訂立時並
    無給予保證，又無故意不告知之情形，故上訴人依民法第三
    百五十五條第二項規定，應無庸負瑕疵擔保責任。再者，被
    上訴人於交機時即已知悉系爭儀器未經查驗登記而具有瑕疵
    ，並通知上訴人，經過六個月被上訴人並無及時解除契約，
    依民法第三百六十五條第一項規定已不得解除契約，且被上
    訴人使用系爭儀器至少已發射八千發以上，嗣後上訴人就系
    爭儀器也已取得查驗登記，故被上訴人於長期使用後主張解
    除契約，顯失公平，依民法第三百五十九條規定僅得主張減
    少價金等語，資為抗辯。並上訴聲明：(一)原判決廢棄。(二)駁
    回被上訴人在第一審之訴。
三、被上訴人主張：被上訴人於九十一年十二月間向上訴人購買
    系爭儀器乙台，價金一百九十五萬元，並於九十一年十二月
    二十七日上訴人交付系爭儀器時，一次給付上訴人收受完畢
    。上訴人於九十二年八月初，將「行政院衛生署衛署藥字第
    ０九二０三０七五四一號函」交付被上訴人。該函文略以：
    「貴公司申請以色列Radiancy Israel Ltd...輸入醫療器材
    品質系統文件（QSD）認可登錄乙案（案號：QSD0798），經
    核所附資料，本案同意認可登錄，登錄案號QSD0798，登錄
    品項Pulsed Light System乙項。嗣後辦理輸入醫器材查驗
    登記及許可證展延時，請檢附本核准函影本憑辦。」。被上
    訴人於九十二年九月二十三日以存證信函表示，上訴人保證
    其出賣予被上訴人之系爭儀器S已取得合法證明，惟經查證
    確屬不得販賣、使用之物品，故依法解除契約並請求於存證
    信函到後三日內返還價金等語。上訴人則於九十二年十月一
    日以存證信函通知被上訴人表示，系爭儀器性質屬「光療用
    器」無須辦理查驗登記，亦無須取得衛生署核發許可證之事
    實，為兩造所不爭執，並有卷附之訂購單、出貨單保證書及
    存證信函可證，堪信為真實。被上訴人另主張：該儀器交付
    後，被上訴人發現該儀器未經衛生署核准，依法不得供應、
    轉讓及為醫療使用，故上訴人自應負物之瑕疵擔保責任及債
    務不履行之責任，被上訴人已發函上訴人解除買賣契約，依
    民法第三百五十九條、二百五十九條、權利瑕疵暨債務不履
    行之規定，自得請求上訴人返還價金及利息，則為上訴人所
    否認，並以上開情詞置辯，是以本件兩造爭執要點即在於：
    兩造簽約時，系爭儀器是否需向主管機關申請查驗登記，並
    經核准發給醫療器材許可證後，方得輸入？未經查驗登記是
    否屬物之瑕疵？被上訴人究有無保證可以經過衛生署之查驗
    登記？或無須經過衛生署查驗登記？被上訴人有無表明系爭
    儀器可以合法販賣，被上訴人買受後可即行使用？被上訴人
    解除買賣契約是否合法？被上訴人主張解除契約，是否顯失
    公平？茲析述如下。
四、兩造簽約時，系爭儀器是否需向主管機關申請查驗登記，並
    經核准發給醫療器材許可證後，方得輸入？
  (一)經查上訴人辯稱：系爭儀器為市面上所謂之脈衝光，性質上
    屬於「光療用器」，依照衛生署八十年九月二十六日衛署藥
    字第九九○一三五號公告、八十七年三月八日衛署藥字第八
    七○○五四九號公告可知，光療用器係屬免經核准查驗登記
    之器材，是以系爭儀器，並非屬不得販賣、使用之物品，並
    無被上訴人所謂重大瑕疵。又依衛生署藥字第○九二０三一
    六二九七號函可知，衛生署已區別脈衝光與雷射光不同，故
    本件系爭儀器根本無須查驗登記云云。
  (二)惟查原法院依兩造聲請，就系爭儀器之書面資料等函詢行政
    院衛生署，經該署九十三年六月二十九日衛署藥字第０九三
    ０三二一０三三號函覆略以：「（上訴人）曾於92.06.25向
    本署申請查驗登記『”瑞帝恩斯”膚點脈衝式光照系統（”
    Radiancy”Skin Station Pulsed Light System）』，經本
    署核發醫療器材許可證（衛署醫器輸字第０一０五０八號）
    .. 」。次經原法院再次函詢，經該署再以九十三年度九月
    七日衛署藥字第○九三○○三五七八七號函覆略以：「經查
    億鑫國際股份有限公司之『瑞帝恩斯膚點脈衝式光照系統（
    Radiancy SkinStation Pulsed Light System）』若於九十
    一年十二月二十七日輸入，應向本署申請查驗登記並繳納費
    用，經核准發給醫療器材許可證後，始得輸入」、「依本署
    八十三年七月五日衛署藥字第八三○四○六五九號『應辦理
    查驗登記之醫療器材種類表』及八十九年六月二十一日衛署
    藥字第八九○三四二五一號『醫療器材分類分級及其管理模
    式相關規定』公告，本案產品係屬應辦理查驗登記之醫療器
    材」等語（見本院卷第84、85頁）明確。是本件系爭儀器於
    輸入當時，即須經衛生署查驗登記，同時亦須經申請核准並
    發給醫療器材許可證後得為醫療使用。上訴人空言辯稱無須
    查驗登記云云，並非可採。
  (三)此外，依上訴人於原審所提行政院衛生署92年3月11日衛署
    藥字第0920316297號函文內容：「…主旨：有關報載坊間盛
    行脈衝光儀器，惠請就市面上美容場所及醫療院所是否有違
    法使用之情依法查處，…」，亦可知脈衝光儀器原即屬需辦
    理查驗登記之醫療器材，否則焉有違法使用之可能。足見脈
    衝光儀器或因近幾年被大量應用於美容醫學，引發醫療糾紛
    ，迫使衛生署把關更為嚴謹，惟此僅為主管機關執法寬嚴之
    差異，並非系爭儀器應否辦理查驗登記之法規變動，上訴人
    辯稱系爭儀器於進口當時並無需辦理查驗登記，顯非事實。
  (四)查上訴人乃一專門從事醫療器材進口買賣之公司，對於各種
    廠牌型號醫療器材之優劣、是否已取得合法許可證明等情應
    知之甚詳，就「脈衝光儀器」與「光療用器」有別，並非衛
    生署公告所列無須辦理查驗登記之醫療器材，亦當無不知之
    理。況依前揭行政院衛生署92年3月11日衛署藥字第0920316
    297號函文內容：「一、經查本署曾核發脈衝光儀器許可證
    衛署醫器輸字第008344號，”易實現”脈衝光照系統，”ES
    C”Pulsed Light Devices」及「衛署醫器輸字第010059 號
    ，”路明尼斯”脈衝光照系統，”Lumenis”Intense Pulsed
     Light」兩張。二、脈衝光儀器主要特徵在於其波長範圍為
    515至1200奈米，有別於雷射光之單一波長。」，而依據系
    爭儀器之操作手冊清楚記載「脈衝光」及波長「000-0000nm
    」（見本院卷第87頁），上訴人焉有不知系爭儀器為應取得
    查驗登記許可證之「脈衝光儀器」之理？此外，據行政院衛
    生署衛93年6月29日署藥字第0930321 033號函表示，上訴人
    早在92年6月25日即被上訴人提起本件訴訟之前，即已就系
    爭儀器提出查驗登記之申請（見本院卷第88頁），然其卻一
    再辯稱其於進口之時不知系爭儀器需辦理查驗登記，實難採
    信。
  (五)上訴人雖舉證人劉俊良為證，辯稱系爭儀器於上訴人進口時
    並無須經查驗登記云云，惟證人劉俊良證稱：「92年1月到6
    月承辦不法藥物行政上的公文處理……系爭儀器是否可發給
    許可證，屬第二課承辦的，若儀器有不法或違規就移送到第
    一課辦理，……91年時，系爭儀器有無發給許可證，因我非
    承辦課，不清楚。」等語（見本院卷第56、57頁），故證人
    劉俊良於兩造91年12月買賣系爭儀器時，尚非主管機關之承
    辦人，無從證明系爭儀器於上訴人進口時並無須經查驗登記
    ，上訴人執此辯稱系爭儀器並無被上訴人所謂重大瑕疵云云
    ，並無可採。
五、系爭儀器未經查驗登記是否屬物之瑕疵？
    按「物之出賣人對於買受人，應擔保其物依第三七三條之規
    定危險移轉於買受人時無滅失或減少其價值之瑕疵，亦無滅
    失或減少其通常效用或契約預定效用之瑕疵。」民法第三五
    四條定有明文。經查醫療器材，依法應受主管機關較嚴格之
    管理與監督，本件上訴人為專業販售醫療器材之公司，對系
    爭儀器為醫療器材應經查驗記等自應明瞭，同時被上訴人又
    為開設診所購買系爭儀器，是自應認兩造間契約約定系爭儀
    器能「合法使用」，為系爭儀器（買賣標的物）通常效用之
    一，亦屬上訴人應負之瑕疵擔保範圍內。經查系爭儀器依衛
    生署函應屬醫療器材，已如前述，而上訴人則又為販售醫療
    器材之專業公司，自應擔保系爭儀器移轉於買受人時，得為
    通常效用之合法使用。上訴人未提出證據，僅單純抗辯其契
    約義務僅止於交付買賣標的物，而未保證系爭儀器可合法使
    用，是系爭儀器無法「合法使用」並非物之通常效用云云，
    自非可採。
六、被上訴人有無保證系爭儀器可以經過衛生署之查驗登記？或
    無須經過衛生署查驗登記？被上訴人有無表明系爭儀器可以
    合法販賣，被上訴人買受後可即行使用？
    經查證人王梅芳到庭證稱略以：「去他們公司的時候我有問
    他說這儀器可否合法使用，他（證人王明奎）說絕對沒問題
    ，他說他介紹別的診所使用都用的很好，而且都是合法的。
    」等語。證人王明奎亦證稱略以：「我有介紹這台儀器，可
    以在市場上作什麼功能，還有其他專業補充等」、「我只告
    訴王小姐說這是合法的儀器，其他的診所使用都沒有問題，
    而且都是合法的，我告訴他說目前這儀器都在醫療院所使用
    。」等語明確（見原審卷第73、74頁），是被上訴人主張依
    簽訂契約時之證人王梅芳及王明奎證詞亦可知，上訴人於契
    約訂立，一再「保證」系爭儀器可得合法使用，堪信為真實
    。從而被上訴人主張系爭儀器可得合法使用於醫療行為，為
    契約預定效用，亦有所據。
七、被上訴人解除買賣契約是否合法？
  (一)按藥事法第八十四條規定：「未經核准擅自製造或輸入醫療
    器材者，處三年以下有期徒刑，得併科新台幣十萬元以下罰
    金。明知前項之醫療器材而販賣、供應、運送、寄藏、牙保
    、轉讓或意圖販賣而陳列者，依前項規定處罰之」。系爭儀
    器既應先向行政院衛生署申請查驗登記並繳納費用，同時經
    核准發給醫療器材許可證後，始得輸入，而系爭儀器於契約
    成立及交付當時並未經查驗登記及發給許可證，為上訴人所
    不爭執，揆諸上開說明，系爭儀器既於交付時不得「合法使
    用」，故具有物之瑕疵，被上訴人主張以九十二年九月二十
    三日之存證信函解除契約，並請求回復原狀，即屬合法。
  (二)上訴人雖辯稱：被上訴人於交機時即已知悉系爭儀器未經查
    驗登記而具有瑕疵，並通知上訴人，經過六個月被上訴人並
    無及時解除契約，依民法第三百六十五條第一項規定已不得
    解除契約云云。惟按「買受人應按物之性質，依通常程序從
    速檢查其所受領之物。如發見有應由出賣人負擔保責任之瑕
    疵時，應即通知出賣人。不能即知之瑕疵，至日後發見者，
    應即通知出賣人。買受人因物有瑕疵，而得解除契約或請求
    減少價金者，其解除權或請求權，於買受人依第三百五十六
    條規定為通知後六個月間不行使或自物之交付時起經過五年
    而消滅。」民法第三五六條第一項、第三項前段及第三六五
    條第一項固定有明文，然系爭儀器是否存有未經查驗登記之
    瑕疵，並無法藉由檢查儀器得知，是解除契約之六個月法定
    期間自應自被上訴人確實發現瑕疵並通知出賣人之時起算。
    查被上訴人主張：「被上訴人收受系爭儀器後雖曾向出賣人
    索取合法證明文件，然因上訴人一再保證系爭儀器得合法使
    用，被上訴人亦不疑有他，實無從得知系爭儀器尚有未經查
    驗登記之瑕疵。直到九十二年八月間，因上訴人提出行政院
    衛生署衛署藥字第0920307541號函，表示該函文即為主管機
    關許可販賣之證明文件，被上訴人認為該函文似非所謂之合
    法證明文件，乃親向衛生署藥政處二科承辦人員查詢，始確
    認發現系爭儀器係經行政院衛生署公告必須辦理查驗登記之
    醫療器材，且確實具有為未經查驗登記之瑕疵」等語，業據
    提出與所述相符之衛生署函為證，應可採信。且被上訴人於
    查詢後，立即委請律師代為發函通知上訴人，並同時以該函
    為解除契約之意思表示，是被上訴人解除系爭契約並未逾法
    定期間，應堪認定。
  (三)況如前述，上訴人於進口系爭儀器之時顯然已知悉其屬應辦
    理查驗登記之醫療器材，卻仍故意不告知被上訴人系爭儀器
    存有未經查驗登記之瑕疵，是縱認為被上訴人向上訴人索取
    合法證明文件即係在通知上訴人系爭儀器存有瑕疵，惟上訴
    人於締約時既故意不告知瑕疵，依民法第三百六十五條第二
    項規定，被上訴人解除契約自不受六個月法定期間之限制。
八、被上訴人主張解除契約，是否顯失公平？
  (一)上訴人又辯稱：被上訴人使用系爭儀器至少已發射八千發以
    上，嗣後上訴人就系爭儀器也已取得查驗登記，故被上訴人
    於長期使用後主張解除契約，顯失公平，依民法第三百五十
    九條規定僅得主張減少價金云云。
  (二)惟按民法第三百五十九條但書所謂買受人解除契約顯失公平
    ，係指瑕疵對買受人所生之損害，與解除契約對出賣人所生
    之損害，有失平衡，即解除契約對出賣人之損害遠大於買受
    人因瑕疵所受之損害而言，最高法院著有九十一年度台上字
    第二四五一號判決可稽。經查，系爭儀器雖經試射八千多發
    治療光（其中數千發為上訴人試射），然此並不會減損儀器
    本身之效能及價值。依系爭儀器之中文操作手冊記載：「7.
    8故障情形：…故障情形：已按下治療把手上的發射鍵但無
    治療光發出/故障可能發生的原因：LUA壽命已盡（按：LUA
    為系爭儀器之除毛/除痘/回春光源組合）/排除方法：檢查
    LUA使用發數並更換新的LUA。…」（見本院卷第52頁），可
    知，系爭儀器之光源組合為可更換之耗材，倘儀器因使用一
    定之時間、次數之後無法繼續發射治療光，僅需更換LUA即
    可恢復原有效能繼續使用，被上訴人縱因試用儀器而發射若
    干治療光，亦不至於對儀器本身之價值造成任何貶損。解除
    系爭買賣契約對於上訴人並無任何損害可言，上訴人尚可將
    系爭儀器轉售他人獲利。反之，被上訴人購買系爭儀器之目
    的乃在於能合法使用於病患，然而系爭儀器卻因未取得查驗
    許可登記證而不得使用，被上訴人如同買入無用處之醫療儀
    器，遭受之損害甚大，系爭儀器之瑕疵又非減少價金所得彌
    補，被上訴人解除買賣契約，並無顯失公平之情形可言。至
    於上訴人事後雖已取得查驗登記，然已在被上訴人合法解除
    契約之後，仍不能使已解除之契約回復，上訴人辯稱被上訴
    人僅得主張減少價金，即非可採。
九、綜上所述，本件被上訴人得以系爭儀器具有物之瑕疵，主張
    以前開存證信函解除兩造間之買賣契約後，請求回復原狀，
    返還價金，從而，被上訴人主張上訴人應給付被上訴人一百
    九十五萬元，及自解約時即九十二年九月二十八日起至清償
    日，按週年利率百分之五計算之利息，為有理由，應予准許
    。是則原審判命上訴人如數給付，並依兩造聲請分別為准、
    免假執行之宣告，於法並無違誤。上訴意旨指摘原判決不當
    ，求予廢棄改判，為無理由，應予駁回。
十、本件事證已臻明確，兩造其餘之攻擊防禦方法及所提之證據
    ，經審酌後認均無礙判決之結果，爰不予一一論述。
十一、據上論結，本件上訴為無理由，爰依民事訴訟法四百四十
      九條第一項、第七十八條，判決如主文。
中　　華　　民　　國　　94　　年　　7 　　月　　13　　日
                  民事第十三庭審判長法　官　張宗權
　　　　　　　　　　　      　　　　法　官　陳忠行
　　　　　　　　　　　      　　　　法　官　蕭艿菁
正本係照原本作成。
如不服本判決，應於收受送達後20日內向本院提出上訴書狀，其
未表明上訴理由者，應於提出上訴後20日內向本院補提理由書狀
（均須按他造當事人之人數附繕本）上訴時應提出委任律師或具
有律師資格之人之委任狀；委任有律師資格者，另應附具律師資
格證書及釋明委任人與受任人有民事訴訟法第466條之一第一項
但書或第二項（詳附註）所定關係之釋明文書影本。
中　　華　　民　　國　　94　　年　　7 　　月　　13　　日
　　　　　　　　　　　　　　　　　　書記官　王秀雲
附註：
民事訴訟法第四百六十六條之一（第一項、第二項）：
對於第二審判決上訴，上訴人應委任律師為訴訟代理人。但上訴
人或其他法定代理人具有律師資格者，不在此限。
上訴人之配偶、三親等內之血親、二親等內之姻親，或上訴人為
法人、中央或地方機關時，其所屬專任人員具有律師資格並經法
院認為適當者，亦得為第三審訴訟代理人。
